【裁判字號】    99,訴,1590
【裁判日期】    991230
【裁判案由】    違反毒品危害防制條例
【裁判全文】
臺灣彰化地方法院刑事判決              99年度訴字第1590號
公  訴  人  臺灣彰化地方法院檢察署檢察官
被      告  張正義
上列被告因違反毒品危害防制條例案件，經檢察官提起公訴（99
年度毒偵字第2039號），本院改依簡式審判程序審理，判決如下
：
    主  文
張正義施用第二級毒品，處有期徒刑伍月；又施用第一級毒品，
處有期徒刑捌月。應執行有期徒刑拾月。
    事  實
一、張正義前因施用毒品案件，經執行強制戒治後，於民國92年
    9月21日執行完畢釋放，復於上開強制戒治執行完畢釋放後5
    年內，在97年6月9日犯施用第一級毒品罪，經本院以97年度
    訴字第2117號判決，判處有期徒刑9月，嗣經上訴，由臺灣
    高等法院臺中分院（下稱：臺中高分院）以97年度上訴字第
    2528號判決駁回上訴，再經上訴，由最高法院以98年度台上
    字第342號判決駁回上訴而確定。詎仍不知悔改，復基於施
    用第二級毒品甲基安非他命之犯意，於99年9月7日上午8時
    許，在其位於雲林縣虎尾鎮下溪里大庄83號住處，將毒品甲
    基安非他命置於玻璃燈泡內，以火燒烤吸食煙霧之方式，施
    用第二級毒品甲基安非他命1次（該玻璃燈泡已經張正義丟
    棄而滅失）。另基於施用第一級毒品海洛因之犯意，於99年
    9月9日下午6時許，在其上址住處，將毒品海洛因摻入香菸
    內，以點燃吸食之方式，施用第一級毒品海洛因1次。嗣其
    因另涉嫌違反毒品危害防制條例案件，於99年9月10日下午
    1時56分許到案接受警方調查時，張正義在有偵查權限之機
    關或公務員發覺其上開施用第一級毒品犯罪前，主動向警員
    自首施用第一級毒品犯行而接受裁判，並同意警員採集其尿
    液送驗，檢驗結果呈現甲基安非他命、可待因及嗎啡之陽性
    反應。
二、案經彰化縣警察局溪湖分局報告臺灣彰化地方法院檢察署檢
    察官偵查起訴。
    理  由
壹、程序部分：
    被告張正義所犯之本案犯罪，係死刑、無期徒刑、最輕本刑
    為3年以上有期徒刑以外之罪。其於準備程序就上開被訴事
    實為有罪之陳述，經受命法官告知簡式審判程序之旨，並聽
    取其與公訴人之意見後，本院認無不得或不宜改依簡式審判
    程序進行之情事。爰依刑事訴訟法第273條之1第1項、第284
    條之1規定，裁定由受命法官獨任進行簡式審判程序，先予
    敘明。
貳、實體部分：
一、訊據被告對於上開事實均坦承不諱；且警方於99年9月10日
    對被告所採集之尿液，經送檢驗後，結果呈現甲基安非他命
    、可待因及嗎啡之陽性反應，有彰化縣警察局溪湖分局委託
    檢驗尿液代號與真實姓名對照認證單及詮昕科技股份有限公
    司99年9月28日報告編號00000000號濫用藥物尿液檢驗報告
    各1紙在卷可憑。足認被告之自白與事實相符，應可採信。
    本案事證明確，被告上開施用第二、一級毒品之犯行，均堪
    以認定。
二、查被告前因施用毒品案件，經執行強制戒治後，於92年9月
    21日執行完畢釋放，復於上開強制戒治執行完畢釋放後5年
    內，在97年6月9日犯施用第一級毒品罪，經本院以97年度訴
    字第2117號判決，判處有期徒刑9月，嗣經上訴，由臺中高
    分院以97年度上訴字第2528號判決駁回上訴，再經上訴，由
    最高法院以98年度台上字第342號判決駁回上訴而確定等節
    ，有本院97年度訴字第2117號判決電腦列印本及臺灣高等法
    院被告前案紀錄表各1份在卷可稽。被告自上開強制戒治執
    行完畢釋放後，距本案犯罪時，其期間雖均已超過5年，惟
    按「毒品危害防制條例於92年7月9日修正公布，自93年1月9
    日施行，其中第20條、第23條將施用毒品之刑事處遇程序，
    區分為『初犯』及『5年內再犯』、『5年後再犯』。依其立
    法理由之說明：『初犯』，經觀察、勒戒或強制戒治後，應
    為不起訴處分或不付審理之裁定；經觀察、勒戒或強制戒治
    執行完畢釋放後，『5年內再犯』者，因其再犯率甚高，原
    實施之觀察、勒戒及強制戒治既已無法收其實效，爰依法追
    訴或裁定交付審理。至於經觀察、勒戒或強制戒治執行完畢
    釋放後，『5年後再犯』者，前所實施之觀察、勒戒或強制
    戒治已足以遮斷其施用毒品之毒癮，為期自新及協助其斷除
    毒癮，仍適用『初犯』規定，先經觀察、勒戒或強制戒治之
    程序。從而依修正後之規定，僅限於『初犯』及『5年後再
    犯』二種情形，始應先經觀察、勒戒或強制戒治程序。倘被
    告於5年內已再犯，經依法追訴處罰，縱其第三次（或第三
    次以上）再度施用毒品之時間，在初犯經觀察、勒戒或強制
    戒治執行完畢釋放5年以後，已不合於『5年後再犯』規定，
    且因已於『5年內再犯』，顯見其再犯率甚高，原實施之觀
    察、勒戒或強制戒治，已無法收其實效，即應依該條例第10
    條處罰。」最高法院有97年度第5次刑事庭會議決議可循。
    因被告在上開強制戒治執行完畢釋放後5年內，曾再犯如上
    所述之施用第一級毒品罪，是被告本案所為，仍合於毒品危
    害防制條例第23條第2項所定之追訴要件，自均應依法論科
    。
三、按海洛因及甲基安非他命，分別為毒品危害防制條例第2條
    第2項第1、2款所明定之第一、二級毒品，均不得非法持有
    、施用。核被告所為，係分別犯毒品危害防制條例第10條第
    2項之施用第二級毒品罪，及同條例第10條第1項之施用第一
    級毒品罪。其先後為施用第二、一級毒品而分別持有甲基安
    非他命、海洛因之低度行為，已各為其施用之高度行為所吸
    收，均不另論罪。再被告所犯上開二罪間，犯意各別、行為
    互殊，應予分論併罰。
四、另按刑法第62條所謂之「發覺」，固非以有偵查犯罪職權之
    機關或人員確知其人犯罪無誤為必要，而於對其發生嫌疑時
    ，即得謂為已發覺；但此項對犯人之嫌疑，仍須有確切之根
    據得為合理之可疑者，始足當之，若單純主觀上之懷疑，要
    不得謂已發生嫌疑（最高法院72年台上字第641號判例意旨
    參照）。查被告於99年9月10日下午1時56分許，因另涉嫌違
    反毒品危害防制條例案件，至彰化縣警察局溪湖分局埔東派
    出所接受調查時，於警員詢問其最近於何時施用第一級毒品
    海洛因時，即主動坦承其有上開施用第一級毒品之事實，有
    被告於99年9月10日之警詢筆錄1份在卷可參，審及警員在被
    告主動承認其上開施用第一級毒品犯罪前，並未從被告處扣
    得毒品海洛因或供施用毒品海洛因使用之用具，亦未察覺被
    告身上有何施用海洛因之跡證。按此，警員之上開詢問，應
    僅屬單純主觀上之懷疑，自難僅因被告先前曾有施用毒品之
    犯罪前科或為毒品列管人口，即認警員已對被告所為上開施
    用第一級毒品犯行發生確切之犯罪嫌疑。故此，就被告所為
    上開施用第一級毒品犯行，應屬自首無訛，爰就被告此部分
    犯行，依刑法第62條前段規定予以減輕其刑。
五、刑事法所處罰之施用毒品行為，係屬藥物濫用、物質依賴，
    自殘性明顯，侵害性卻隱晦之犯罪。基於施用毒品犯罪此一
    特性，對毒品危害防制條例第10條第1、2項所定施用第一、
    二級毒品罪之刑罰，自不應與一般犯罪之刑罰等量齊觀。因
    此，對於施用毒品之犯罪行為人，刑罰之目的，應側重在幫
    助其遠離毒品及戒除毒癮，俾其重返社會正常生活，故對其
    施以相當期間之徒刑，藉以隔離毒品、戒除依賴即可，過度
    監禁之結果，徒然虛擲其生命，並有浪費國家稅收之虞。爰
    審酌被告曾有偽造文書及施用毒品等犯罪前科（不構成累犯
    ），有前揭臺灣高等法院被告前案紀錄表在卷可參，素行不
    佳；其曾因施用毒品案件，經執行強制戒治及判處徒刑後，
    卻又再犯，顯見其未能悔改並記取教訓；惟念及施用毒品犯
    罪之本質，為戕害自我身心健康之行為，尚未嚴重破壞社會
    秩序或侵害他人權益，以及被告於犯後坦承犯行，態度良好
    ，暨斟酌其犯罪之動機、目的、手段及國中畢業之智識程度
    等一切情狀，乃分別量處如主文所示之刑，併定如主文所示
    之應執行刑。
據上論斷，應依刑事訴訟法第273條之1第1項、第284條之1、第
299條第1項前段，毒品危害防制條例第10條第1項、第2項，刑法
第11條前段、第62條前段、第51條第5款，判決如主文。
本案經檢察官高宏銘到庭執行職務。
中    華    民    國    99    年    12    月    30    日
                  刑事第三庭    法  官  陳銘壎
以上正本證明與原本無異。
如不服本判決應於收受判決後10日內向本院提出上訴書狀，並應
敘述具體理由；其未敘述上訴理由者，應於上訴期間屆滿後20日
內向本院補提理由書(均須按他造當事人之人數附繕本)「切勿逕
送上級法院」。
中    華    民    國    99    年    12    月    30    日
                                書記官  楊筱惠
附錄本案論罪科刑法條全文：
毒品危害防制條例第10條
施用第一級毒品者，處6月以上5年以下有期徒刑。
施用第二級毒品者，處3年以下有期徒刑。

司法院資訊處製作；財團法人民間司法改革基金會備份。
